臺灣高等法院刑事判決　　　　　　　　95年度上易字第1368號
上　訴　人
即　被　告　乙○○
選任辯護人　楊尚賢律師
上列上訴人因詐欺等案件，不服臺灣板橋地方法院95年度易緝字
第55號，中華民國95年6 月8 日第一審判決（起訴案號：臺灣板
橋地方法院檢察署94年度偵字第7312號），提起上訴，本院判決
如下：
    主  文
原判決撤銷。
乙○○動產擔保交易之債務人，意圖不法之利益，將標的物移轉
，致生損害於債權人，處拘役參拾日，如易科罰金以銀元參佰元
即新台幣玖佰元折算壹日。
    事  實
一、乙○○因積欠地下錢莊借款，遭地下錢莊人士追索，乃由地
    下錢莊不詳姓名之人倡議，向汽車公司以分期付款方式購車
    ，乙○○即於民國93年2 月26日，以分期付款附條件買賣之
    方式，向設於桃園縣八德市○○路180 號之順益汽車股份有
    限公司八德營業所（下稱順益公司）購買車號為5437—HD號
    自小客車乙輛，雙方並訂立附條件買賣契約書，約定總價款
    為新臺幣（下同）70萬元，除頭期款10萬元外，其餘款項60
    萬元依年利率百分之15計算，合計74萬8,764元，自93年3月
    26日至96年5 月26日止，共分36期給付，並約定每月1 期，
    每期須繳交分期款2萬0,799元，且標的物應置放在臺北縣土
    城市○○路67巷4 弄10號之約定處所附近，在價金未付清前
    ，標的物之所有權仍屬出賣人所有，買受人僅得依約占有使
    用，不得任意遷移、出賣、出質、移轉、抵押或為其他處分
    ，為動產擔保交易之債務人，詎乙○○於順益公司營業員丙
    ○○交付上開自小客車之後，即意圖不法之利益，旋將上開
    標的物車輛移轉予經營地下錢莊，真實姓名年籍不詳綽號「
    小謝」之成年男子，而由小謝取走該車，並自93年3月26 日
    即第1期起，即拒不給付所有分期款款項共74萬8,764元，順
    益公司因而追索無著，致生損害於順益公司。
二、案經順益公司訴由臺北縣政府警察局土城分局報請臺灣板橋
    地方法院檢察署檢察官偵查起訴。
    理  由
一、訊據被告乙○○固坦承於上揭時地與告訴人順益公司簽有附
    條件買賣契約書，且上揭汽車由地下錢莊真實姓名年籍不詳
    綽號「小謝」之成年男子取走之事實，惟矢口否認有何違反
    動產擔保交易法之犯行，辯稱：伊因為向地下錢莊借錢，遭
    地下錢莊的人脅迫才去簽約，伊因無買車意願遭受脅迫，事
    前有向警方報案，當時也有向順益公司之業務員丙○○反應
    沒有辦法繳這些分期款，請趙不要把車子辦出來，只要讓錢
    莊覺得辦不出來就好了，但丙○○最後還是把車子辦出來；
    車子不是伊去牽出來等語。惟查：
（一）被告曾於93年2 月26日與告訴人順益汽車公司以附條件買
      賣方式簽訂有本件車牌號碼5437—HD號自小客車之買賣契
      約，有汽車新領牌照登記書、契約書、動產擔保交易動產
      擔保附條件買賣設定登記申請書、順益汽車客戶交車確認
      表等件在卷（見6489號他字卷第3至6頁）可稽。而告訴人
      順益公司經由業務員丙○○在被告公司之台北縣土城市○
      ○路上將上揭汽車交付予被告，亦據證人丙○○於偵查中
      具結證稱在卷（見7958號他字卷第36、37頁），再者，證
      人邱顯德具結證稱「（交車後有無和乙○○聯絡過？）有
      ，我交車後二天，有打電話和邱小姐確認過，說車子有無
      問題，他說沒有問題，他有收到車子」（見7958號他字卷
      第45頁）等語，亦為被告所不否認（原審易緝字卷第39、
      40頁），顯見本件確已有交車事宜。再者，本件因被告積
      欠地下錢莊借款，地下錢莊人士倡議購車由地下錢莊將車
      取走之情，為被告所是認，觀諸台中市警察局第二分局於
      臺灣臺中地方法院檢察署檢察官郭景東之指揮下，於95年
      7 月6日在桃園縣蘆竹鄉○○街 ○段981號破獲廖政江、林
      松濤等人之重利討債集團，且搜索借款人資料中扣得本案
      被告乙○○之借款本票及上揭汽車車籍資料及汽車新領牌
      照登記書影本，此有台中市警察局第二分局 95年9月25日
      中分二字第0950041611號函暨檢送之該分局 95年7月11日
      中分二偵字第0950034108號刑事案件移送書、被告乙○○
      訊問筆錄、被告乙○○簽立之本票影本 4紙在卷可稽（見
      本院卷第29-51頁 ），足徵被告乙○○確實因積欠地下錢
      莊借款而簽訂本件買賣契約書且因此將該汽車移轉予地下
      錢莊抵債之事實。
（二）被告一再辯稱：本案是因為被脅迫，並沒有犯罪之意思。
      經查：
  (1)、被告於93年2 月17日、93年2 月22日曾向臺北縣政府警察
      局板橋分局報案，報案內容略稱：向地下錢莊借錢，曾遭
      暴力恐嚇、脅迫，限制人身自由並強制簽發本票等情，此
      固有臺北縣政府警察局板橋分局95年12月25日北縣警板刑
      字第0940047616號函檢送之談話筆錄一份在卷可稽（見本
      院卷第87頁至第98頁）。惟上揭談話筆錄並未記載關於本
      案買車之情。另本院依被告聲請傳喚證人即臺北縣政府警
      察局板橋分局偵查隊小隊長甲○○、偵查員丁○○就被告
      報警過程中關於買車之情作證，證人甲○○證稱：「被告
      說地下錢莊要他拿他的證件去辦車子…他們買賣交車的情
      況我不清楚」（見本院卷第175 頁）；證人即偵查員丁○
      ○於本院審理中具結證稱：「被告說地下錢莊要他拿證件
      去買車，我問他買車了沒，他沒有肯定回答」（見本院卷
      第165 頁），稽諸證人證詞，尚難證明被告於簽訂本件買
      賣契約時，其意思表示有何遭受脅迫而非出於真意之事實
      。
  (2)、再徵以，關於被告與地下錢莊之債務關係，被告陳稱：「
      （你欠錢莊多少錢？）都是我和錢莊接洽的，本來借30萬
      元左右，加計利息後，在買車當時共欠100 萬元左右」，
      「（你這車子，被開走之後，抵了多少債？）錢莊之後就
      沒有再來跟我要錢。後來車子開走之後，錢莊的人有來說
      要我給他30萬元來換回車子。我有跟他說我沒有錢。之後
      我工廠倒掉，我也搬家了。也就找不到我了，我怕錢莊對
      我小孩不利，所以我沒有聯絡錢莊了」等語（原審卷第42
      頁）。參諸查獲上揭重利集團扣案被告乙○○簽發之本票
      4 紙，面額共計有169 萬元，尚與被告所供共欠地下錢莊
      100 萬元相符，而依被告所述，事後地下錢莊既未再向被
      告索債，顯見被告與地下錢莊係以該汽車作為抵償債務。
 (3)、綜上，被告所辯尚不足採之，事證明確，應依法論科。
二、核被告所為，係犯動產擔保交易法第38條之罪。又被告行為
    後，刑法相關規定業經修正，按行為後法律有變更者，適用
    行為時之法律。但行為後之法律有利於行為人者，適用最有
    利於行為人之法律，刑法第二條第一項定有明文（刑法第二
    條係規範行為後法律變更所生新舊法律比較適用之準據法，
    是刑法第二條本身雖經修正，但該條文既屬適用法律之準據
    法，本身尚無比較新舊法之問題，應逕適用裁判時之刑法第
    二條規定以決定適用之刑罰法律）。又比較時應就罪刑有關
    之共犯、未遂犯、想像競合犯、牽連犯、連續犯、結合犯，
    以及累犯加重、自首減輕暨其他法定加減（如身分加減）與
    加減例等一切規定，綜其全部罪刑之結果而為比較（最高法
    院九十五年第八次刑事庭會議決議參照）。
  (1)、動產擔保交易法第38條之規定並未修正，然其法定刑中有
      關罰金刑部分：被告行為時，關於罰金之最低額，修正前
      刑法第33條第5款規定：「罰金：（銀元）1元以上。」經
      依現行法規所定貨幣單位折算新臺幣條例第2 條規定折算
      後，上開罰金刑之最低數額為新臺幣3 元。而修正後刑法
      第33條第5 款則規定：「罰金：新臺幣一千元以上，以百
      元計算之。」，即修正後之罰金刑最低數額，已提高為新
      臺幣1000元，比較新舊法適用結果，此部分以被告行為時
      之舊法較有利於被告。
  (2)、修正前刑法第 41條第1項前段關於易科罰金之規定，修正
      後刑法修正為 「犯最重本刑為5年以下有期徒刑以下之刑
      之罪，而受 6個月以下有期徒刑或拘役之宣告者，得以新
      臺幣 1000元、2000元或3000元折算1日，易科罰金」；惟
      依修正前刑法第41條第1項前段：「犯最重本刑為5年以下
      有期徒刑以下之刑之罪，而受 6個月以下有期徒刑或拘役
      之宣告，因身體、教育、職業、家庭之關係或其他正當事
      由，執行顯有困難者，得以 1元以上3元以下折算1日，易
      科罰金」及修正前罰金罰鍰提高標準條例第 2條（現已刪
      除）關於「依刑法第41條易科罰金者，均就其原定數額提
      高為100倍折算1日；法律所定罰金數額未依本條例提高倍
      數，或其處罰法條無罰金刑之規定者，亦同」等規定，易
      科罰金之折算標準最高為銀元300元，最低為銀元100元，
      換算為新臺幣後，最高額為新臺幣 900元，最低額為新臺
      幣 300元。比較修正前、後關於易科罰金折算標準之刑罰
      法律，適用修正前刑法第 41條第1項前段及修正前罰金罰
      鍰提高標準條例第2條規定，對被告較為有利。
  (3)、綜合上述各條文修正前、後之比較，可知依修正前、後之
      規定，就修正後之罰金最低數額，較修正前提高，顯然不
      利於被告，而易科罰金部分，則以修正前之規定有利於被
      告，揆諸前揭最高法院決議所揭示之罪刑綜合比較原則，
      依刑法第二條第一項前段之規定，應整體適用行為時即修
      正前之規定，併予敘明。
三、原審認被告事證明確，予以論罪科刑，固非無見。惟原審：
    (1)以被告與地下錢莊不詳姓名年籍之人士共犯本案，為共同
    正犯，尚有未合；(2)原審認被告另犯刑法第339條第1項之詐
    欺罪，亦有違誤，查以．(1)原審於事實欄內未敘明被告有何
    「施以詐術」之事實；(2)被告辯稱曾告知業務員是地下錢莊
    的人要伊買車，關此，證人即業務員丙○○於偵查中證稱：
    「（檢察官問：被告有無打電話給你，說林先生是地下錢莊
    之人？）有。（檢察官問：為何知道林先生是地下錢莊之後
    ，還找林先生一起去交車？）我搞不懂邱小姐之意思，我只
    是想把車子賣出去」等語（見7958號他字卷第38頁），足徵
    證人丙○○亦不否認被告乙○○曾經打電話告知是地下錢莊
    的人要伊買車，是以，被告既將因積欠地下錢莊借款而買車
    之事實揭露予告訴人順益公司業務員丙○○，則被告自無隱
    匿其資力不佳、因向地下錢莊借款而出名買車之事實，而業
    務員丙○○既係被告與告訴人順益公司買車時之交涉對象，
    尚難認被告有何施以詐術之事實，即不能證明被告有詐欺之
    犯行，是以，原審認被告另犯刑法第339條第1項之詐欺罪，
    即有未合（此部分未據檢察官起訴）。被告上訴否認犯罪，
    固有不當，惟原判決既有可議之處，自應由本院撤銷改判。
四、爰審酌被告犯罪之動機係因積欠地下錢莊借款而為，尚有可
    憫，本案買賣汽車價值70萬元，尚有60萬元未給付予告訴人
    順益公司，告訴人順益公司因此所受之財產損害暨被告犯罪
    手段、生活狀況、品性、智識程度及犯後態度尚稱良好等一
    切情狀，量處如主文所示之刑，並諭知易科罰金之折算標準
    。
據上論斷，應依刑事訴訟法第369條第1項前段、第364條、第299
條第1 項前段，動產擔保交易法第38條，刑法第2條第1項前段、
第11條前段、（修正前）第41條第1 項前段、罰金罰鍰提高標準
條例第1 條前段、（修正前）第2 條，現行法規所定貨幣單位折
算新台幣條例第2 條，判決如主文。
本案經檢察官蔡薰慧到庭執行職務
中　　華　　民　　國　　96　　年　　7　　月　　5　　日
　　　　　　　　　刑事第十二庭  審判長法　官 蔡永昌
　　　　　　　　　　　　　　　　　　  法　官 施俊堯
　　　　　　　　　　　　　　　　　　  法　官 王梅英
以上正本證明與原本無異。
不得上訴。
                                      書記官 顧哲瑜
中　　華　　民　　國　　96　　年　　7 　　月　　6 　　日
附錄：本案論罪科刑法條全文
動產擔保交易法第38條
動產擔保交易之債務人，意圖不法之利益，將標的物遷移、出賣
、出質、移轉、抵押或為其他處分，致生損害於債權人者，處 3
年以下有期徒刑、拘役或科或併科6000元以下之罰金。
